【裁判字號】    99,再易,10
【裁判日期】    990602
【裁判案由】    確認抵押債權不存在
【裁判全文】
臺灣高等法院臺中分院民事判決          99年度再易字第10號
再  審原告  甲○○○
訴訟代理人  張績寶律師
再  審被告  丙○○
            乙○○○
共     同
訴訟代理人  蔡鎮隆律師
上列當事人間請求確認抵押債權不存在事件，再審原告對於中華
民國98年12月15日本院98年度上字第178號確定判決提起再審之
訴，本院於民國99年5月26日辯論終結，玆判決如下：
    主    文
再審之訴駁回。
再審訴訟費用由再審原告負擔。
    事實及理由
一、再審原告主張：本院98年度上字第178號確定判決（下稱原
    確定判決）認再審被告乙○○○就再審被告丙○○所有坐落
    台中市○區○○段四小段1-9地號（權利範圍16425/998810
    ）、1-10地號（權利範圍16425/998810）、1-37地號（權利
    範圍16425/998810）土地及同段139建號即門牌台中市○區
    市○路1號1樓房屋（權利範圍1/2）（下合稱系爭房地）於
    台中市中山地政事務所民國（下同）96年5月25日登記，設
    定擔保總金額新台幣（下同）200萬元之第二順位抵押權（
    下稱系爭抵押權），其債權在102萬7000元範圍內為真實，
    駁回再審原告請求確認系爭抵押權不存在，再審被告應塗銷
    系爭抵押權登記之訴，有下列再審事由：(一)原確定判決適用
    法規顯有錯誤：原確定判決於98年12月1日言詞辯論終結
    時，系爭房地應有部分已拍定，原確定判決卻於主文及理由
    表示系爭抵押權因所擔保債權於102萬7000元範圍內仍存在
    ，不得塗銷，有違強制執行法第九十八條第三項前段規定。
    本件於前訴訟程序未於準備程序踐行爭點整理，亦未命兩
    造提出爭點整理書狀，原確定判決事實及理由、四、(二)所載
    兩造不爭執之事項，係憑空產生，且為再審原告一再爭執之
    事項；又事實及理由、五、(一)所載爭執事項，兩造從未於書
    狀爭執。原確定判決違反民事訴訟法第二百七十條、第二百
    七十一條協議簡化爭點規定及第二百八十條擬制自認規定，
    進而違反同法第二百七十七條、第二百七十九條舉證責任規
    定及民事訴訟法之辯論主義。依系爭抵押權設定登記資料
    ，記載發生日期為96年4月17日，權利存續期間為96年4月17
    日至106年4月17日，可知所擔保債權與原確定判決理由、七
    記載發生於78、79年間之借名登記契約無關，原確定判決違
    反民法第七百五十八條不動產登記主義，及同法第八百七十
    條抵押權從屬性之規定。縱原確定判決認定之事實為再審
    被告兄弟姊妹4人就系爭房地之權利各為1/4，乙○○○就系
    爭房地對丙○○得主張之債權額亦僅為系爭房地拍定價格41
    0萬8000元之1/8即51萬2600元，原確定判決有未適用民法第
    二百七十一條規定之錯誤。(二)原確定判決採信證人林耀星、
    季正昂之證詞，顯係認再審被告乙○○○對系爭房地因曾有
    共同出資而取得所有權，是乙○○○對系爭房地應僅有所有
    權存在，再審被告俱未主張以丙○○為登記名義人之法律關
    係業經終止，乙○○○對丙○○自無何債權存在，原確定判
    決竟認乙○○○系爭抵押權存在云云，判決理由與主文顯有
    矛盾。(三)原確定判決有以下足影響於判決之重要證物漏未斟
    酌：台灣台中地方法院97年度執字第95958號執行事件分
    配表。台中市中山地政事務所96年5月25日系爭抵押權設
    定登記資料。系爭房地之登記謄本上第一順位及第二順位
    抵押權之登記資料。證人林惠璧於前訴訟程序第一審之證
    詞。證人季正昂於前訴訟程序98年6月30日民事上訴補充
    理由狀所稱「當房屋登記完成，看到權狀中沒有乙○○○名
    字時，甚感納悶，詢之2位兄長亦置之不理」及其於前訴訟
    程序所為證述內容。系爭房地登記謄本關於系爭房屋建造
    完成日期及再審被告丙○○買賣取得系爭土地之日期皆在其
    母過世後之登記內容等情，爰依民事訴訟法第四百九十六條
    第一項第一款、第二款及第四百九十七條規定，提起再審之
    訴，求為將原確定判決不利再審原告部分廢棄，再審被告第
    二審上訴駁回之判決。
二、再審被告則以：原確定判決無適用法規顯有錯誤、判決理由
    與主文顯有矛盾、就足影響於判決之重要證物漏未斟酌之再
    審事由，應駁回再審原告之訴等語，資為抗辯。
三、按民事訴訟法第四百九十六條第一項第一款所謂適用法規顯
    有錯誤者，係指確定判決所適用之法規顯然不合於法律規定
    ，或與司法院現尚有效及大法官會議之解釋，或本院尚有效
    之判例顯然違反者而言（最高法院60年台再字第170號判例
    參照）。所謂適用法規顯有錯誤，不包括漏未斟酌證據、認
    定事實錯誤、取捨證據失當、判決不備理由或學說上諸說併
    存致發生法律上見解歧異等情形在內（最高法院63年度台上
    字第880號判例、90年度台再字第27號判決、96年度台聲字
    第387號裁定參照）。經查：
  (一)按存於不動產上之抵押權及其他優先受償權，因拍賣而消滅
    。強制執行法第九十八條第三項前段固定有明文。惟原確定
    判決係認系爭抵押權所擔保之債權，在102萬7000元範圍內
    為真實，而確認系爭抵押權債權超過102萬7000元部分為不
    存，並因系爭抵押權所擔保之債權在102萬7000元範圍內存
    在，不得塗銷。係就系爭抵押權是否存在之事實予以審酌，
    並非就拍賣系爭不動產後，抵押權是否存在加以審酌，自無
    強制執行法第九十八條第三項前段規定之適用。是原確定判
    決並無違反強制執行法第九十八條第三項前段規定之情形。
  (二)再審原告主張原確定判決事實及理由、四、(二)所載兩造不爭
    執之事項（即系爭房地原係再審被告之母居住之稅捐處公家
    宿舍，76年改建後，其母於77年過世，而由再審被告與訴外
    人林炳鎮、林惠璧兄弟姊妹4人共同承受承購權，共同出資
    買受系爭房地，為方便起見，僅將系爭房地所有權登記於林
    炳鎮、丙○○2人名下），實係其於前訴訟程序一再爭執之
    事項，經查閱前訴訟程序卷宗，固屬真實，惟原確定判決雖
    將上開事實列為不爭執事項，仍就上開事項進行調查，且於
    原確定判決事實及理由、七、(二)、(三)說明取捨證據、認定事
    實及理由（見原確定判決6至9頁）。至於事實及理由、五、
    (一)所載爭執事項（即本件是否有即受確認判決之法律上利益
    ），縱為兩造未爭執事項，然原確定判決已於事實及理由、
    六載明認再審原告有受確認判決之法律上利益（見原確定判
    決5、6頁），而無不利再審原告之情形。是原確定判決就上
    開爭執或不爭執事項容有誤載，惟其經取捨證據、認定事實
    後適用法律並無顯然錯誤，再審原告主張原確定判決違反民
    事訴訟法第二百七十條、第二百七十一條協議簡化爭點規定
    及第二百八十條擬制自認規定，進而違反同法第二百七十七
    條、第二百七十九條舉證責任規定及民事訴訟法之辯論主義
    云云，為無理由。
  (三)按不動產物權，依法律行為而取得、設定、喪失及變更者，
    非經登記，不生效力。前項行為，應以書面為之。抵押權不
    得由債權分離而為讓與，或為其他債權之擔保。民法第七百
    五十八條、第八百七十條所明定。至於土地登記申請書，僅
    為民眾申請地政機關受理登記之文件，當事人如就私權內容
    有所爭執，法院非不得為確定私權內容另為調查。又數人負
    同一債務或有同一債權，而其給付可分者，除法律另有規定
    或契約另有訂定外，應各平均分擔或分受之；其給付本不可
    分而變為可分者亦同。民法第二百七十一條定有明文。原確
    定判決經調查證據，認定系爭房地原係再審被告之母居住之
    公家宿舍改建，其母過世後，由再審被告兄弟姊妹4人共同
    出資承購，每人出資1/4，惟僅登記於林炳鎮、丙○○名下
    ，但4人就系爭房地之權利均為1/4，後因再審被告丙○○對
    外舉債，再審被告乙○○○要求設定系爭抵押權以擔保其出
    資，依系爭抵押權設定契約書、登記申請書、土地登記謄本
    所示，丙○○就其系爭房地，僅設定200萬元第二順位抵押
    權給乙○○○，未設定第二順位抵押權給林惠璧，是乙○○
    ○就系爭房地對丙○○主張系爭抵押權所擔保之債權額僅有
    抵押權標的物價值之1/4，即系爭房地拍定價格410萬8000元
    之1/4即102萬7000元，而就超過102萬7000元部分（即97萬
    3000元）為不存在，核無不合。再審原告主張依系爭抵押權
    設定登記資料，記載發生日期為96年4月17日，可知所擔保
    債權與原確定判決理由、七記載發生於78、79年間之借名登
    記契約無關，且再審被告紀林惠珠就系爭不動產對再審被告
    丙○○及訴外人林炳鎮應各僅有1/8之權利，原確定判決違
    反民法第七百五十八條、第八百七十條、第二百七十一條規
    定，有消極不適用法規之錯誤云云，實係爭執原確定判決斟
    酌全辯論意旨及調查證據之結果，所為認定事實及取捨證據
    之職權行為，難認原確定判決適用法規顯有錯誤。
四、按民事訴訟法第四百九十六條第一項第二款所謂「判決理由
    與主文顯有矛盾」，係指判決依據當事人主張之事實，認定
    其請求或對造抗辯為有理由或無理由，而於主文為相反之諭
    示，且其矛盾為顯然者而言（最高法院80年度台再字第130
    號判例、90年度台再字第28號判決參照）。查，再審原告於
    前訴訟程序訴請確認系爭抵押權不存在，再審被告應塗銷系
    爭抵押權登記，經前訴訟程序第一審判決再審原告勝訴，再
    審被告提起上訴，求為廢棄原判決。原確定判決認定再審被
    告抗辯其兄弟姊妹4人因共同出資關係就系爭房地之權利均
    為1/4，其後再審被告丙○○對外舉債，再審被告乙○○○
    乃要求丙○○設定200萬元抵押權作為其出資之擔保等情為
    可信，惟乙○○○就系爭房地對丙○○得主張系爭抵押權所
    擔保之債權額僅有抵押權標的物價值之1/4，即系爭房地拍
    定價格410萬8000元之1/4，是系爭抵押權所擔保之債權，在
    102萬7000元範圍內為真實，前訴訟程序第一審判決確認系
    爭抵押權不存在，再審被告應塗銷系爭抵押權登記，即有未
    當。至於系爭抵押權所擔保之債權，在超過102萬7000元部
    分（即97萬3000元）為不存在，前訴訟程序第一審就此部分
    ，確認系爭抵押權所擔保之債權（97萬3000元）不存在，核
    無不合。而於主文諭示：原判決關於確認系爭抵押權不存在
    之數額超過102萬7000元部分及命再審被告將系爭抵押權登
    記予以塗銷部分均廢棄；上開廢棄部分，再審原告在第一審
    之訴駁回；再審被告其餘上訴駁回。核無認定當事人請求或
    對造抗辯為有理由或無理由，而於主文為相反諭示之情形，
    再審原告以乙○○○對系爭房地應僅有所有權存在，再審被
    告俱未主張以丙○○為登記名義人之法律關係業經終止，乙
    ○○○對丙○○自無何債權存在，原確定判決竟認乙○○○
    系爭抵押權存在云云，主張原確定判決有判決理由與主文顯
    有矛盾之再審事由，顯不足採。
五、民事訴訟法第四百九十七條固規定不得上訴於第三審法院之
    事件，其經第二審確定之判決，如就足影響於判決之重要證
    物，漏未斟酌者，得提起再審之訴。惟漏未斟酌之證物，無
    關重要，縱經斟酌，亦與確定判決無影響者，仍不得據為再
    審理由。查，再審原告主張原確定判決漏未斟酌之前述6項
    證物，其中：台灣台中地方法院97年度執字第95958號執
    行事件分配表、台中市中山地政事務所96年5月25日系爭
    抵押權設定登記資料、系爭房地之登記謄本上第一順位及
    第二順位抵押權之登記資料，業經原確定判決斟酌，此由原
    確定判決事實及理由、七、(三)記載「上述執行事件拍定得款
    410萬8000元，…，有分配表附卷可憑（見本院卷117頁）」
    、「依本院向地政機關函調之抵押權設定契約書、登記申請
    書、土地登記謄本所示，丙○○就其名下之系爭房地，僅設
    定200萬元第二順位抵押權給乙○○○…」即明，不能以原
    確定判決斟酌上開證物認定結果與再審原告期望不同，即謂
    原確定判決漏未斟酌該等證物。至於：再審原告主張證人
    林惠璧於前訴訟程序第一審之證詞足證系爭抵押權設定登記
    係為躲避債務而脫產，再佐以系爭抵押權登記時間（96年5
    月25日）與再審原告申請強制執行取得債權憑證時間（96年
    1月9日），足證系爭抵押權擔保之債權不存在云云。惟經核
    證人林惠璧之證詞（見前訴訟程序第一審卷46至48頁），與
    再審被告所辯大致相符，無從據其證詞認定系爭抵押權設定
    登記係為躲避債務而脫產，縱佐以系爭抵押權設定登記時間
    在再審原告取得債權憑證時間之後之事實，亦不足證明系爭
    抵押權擔保之債權不存在。證人林惠璧之證詞縱經斟酌，亦
    與確定判決無影響。再審原告主張依季正昂於前訴訟程序
    98年6月30日民事上訴補充理由狀所稱「當房屋登記完成，
    看到權狀中沒有乙○○○名字時，甚感納悶，詢之2位兄長
    亦置之不理」及其於前訴訟程序所為證述內容，可知系爭房
    地登記在林炳鎮、丙○○名下之事，其兄弟姊妹4人並未達
    成約定，原確定判決竟認再審被告兄弟姊妹4人約定將系爭
    房地登記於林炳鎮、丙○○名下，顯漏未斟酌上開證據云云
    。惟季正昂於前訴訟程序所為證述內容，業經原確定判決審
    酌，而審諸季正昂上開書狀所載內容（見前訴訟程序本院卷
    44頁），固可認季正昂對系爭房地登記方式感覺不妥，曾為
    此詢之林炳鎮、丙○○，然此僅係季正昂以再審被告乙○○
    ○配偶之身分，表達主觀想法，縱經斟酌，亦與確定判決無
    影響。系爭房屋建築完成日期為78年8月28日，再審被告
    丙○○就系爭1-9及1-10地號、1-37地號土地分別為79年4月
    3日、80年5月21日買賣取得，有土地及建物登記謄本在卷可
    憑（見前訴訟程序第一審卷9至16頁），此與再審被告抗辯
    系爭房地原為其父配住之公家宿舍，其母續住，俟改建，由
    其母優先承購，惟於改建完成前，其母過世，購屋款由其兄
    弟姊妹4人共同出資，登記於丙○○、林炳鎮名下等語（見
    前訴訟程序第一審卷40頁），核無不符。再審原告主張系爭
    房地登記謄本關於系爭房屋建造完成日期及再審被告丙○○
    買賣取得系爭土地之日期皆在其母過世後，可證再審被告所
    辯不實，原確定判決漏未斟酌云云，不足採取。依上說明，
    再審原告以前開證物，主張原確定判決就足以影響判決之重
    要證物漏未斟酌，提起再審之訴，亦無理由。
六、綜上所述，原確定判決並無適用法規顯有錯誤、判決理由與
    主文顯有矛盾、就足影響於判決之重要證物漏未斟酌之情形
    。從而，再審原告主張原確定判決有民事訴訟法第四百九十
    六條第一項第一款、第二款及第四百九十七條之再審事由，
    提起再審，為無理由，應予駁回。本件事證已臻明確，兩造
    其餘攻擊防禦方法及舉證，核與判決結果不生影響，毋庸逐
    一論列，併此敘明。
據上論結，本件再審之訴，為無理由。依民事訴訟法第五百零五
條、第四百四十九條第一項、第七十八條，判決如主文。
中    華    民    國    99    年    6     月     2    日
                民事第一庭    審判長法  官  吳火川
                                    法  官  胡景彬
                                    法  官  饒鴻鵬
以上正本係照原本作成。
不得上訴。
                                    書記官  康孝慈
中    華    民    國    99    年    6     月    2     日
                                                      Ｓ

司法院資訊處製作；財團法人民間司法改革基金會備份。
